【裁判字號】    95,台上,24
【裁判日期】    950105
【裁判案由】    履行契約等
【裁判全文】
最高法院民事判決                九十五年度台上字第二四號
    上  訴  人  翔馨建設股份有限公司
    兼  法  定
    代  理  人  甲○○
    共      同
    訴訟代理人  李平義律師
    被 上訴 人  周  買（即祭祀公業周可安管理人）
    訴訟代理人  王玉珊律師
    被 上訴 人
    兼 參加 人  乙○○
                        樓
上列當事人間請求履行契約等事件，上訴人對於中華民國九十三
年五月二十六日台灣高等法院第二審判決（九十一年度上字第三
六０號），提起上訴，本院判決如下：
    主  文
原判決關於駁回上訴人甲○○之上訴及該訴訟費用部分廢棄，發
回台灣高等法院。
上訴人翔馨建設股份有限公司之上訴駁回。
第三審訴訟費用，關於駁回上訴人翔馨建設股份有限公司之上訴
部分，由該公司負擔。
    理  由
本件上訴人翔馨建設股份有限公司（下稱翔馨公司）主張：被上
訴人兼參加人乙○○（下稱乙○○）之被繼承人陳天德於民國八
十四年二月二十八日以新台幣（下同）一千零五十萬元之價格，
向祭祀公業周可安購買該祭祀公業所有坐落台北市○○區○○段
六小段（下同）四二０地號土地所有權全部及四一八地號土地所
有權應有部分四五分之九，約定祭祀公業周可安應將上開土地所
有權移轉登記予陳天德指定之人。嗣陳天德依約支付全部價金並
指定伊為土地登記名義人，惟身為祭祀公業周可安管理人之另一
被上訴人周買（下稱周買）僅移轉四二０地號土地所有權登記予
伊，至四一八地號土地所有權應有部分四五之九（下稱系爭土地
），則迄未辦理所有權移轉登記等情，爰依民法第二百六十九條
第一項之規定，求為命周買移轉系爭土地所有權登記予伊之判決
。
另一上訴人甲○○（下稱甲○○）主張：伊與陳天德於八十四年
三月三十日就台北市○○街三一號基地改建大樓事宜簽署協議書
（下稱系爭協議書），由伊出資百分之六十，按約定出資比例計
算，伊應出資一千二百九十六萬九千八百六十七元。詎陳天德竟
偽稱前揭買賣價金為三千五百三十萬元，致伊陷於錯誤，陸續給
付陳天德共二千四百五十二萬九千七百四十八元（含四二０地號
土地增值稅一千零五十二萬九千七百四十八元），計被詐騙一千
一百五十五萬九千八百八十一元等情，爰依民法侵權行為、不當
得利及繼承之法律關係，先就其中二百萬元，求為命乙○○給付
二百萬元並加付法定遲延利息之判決。
周買則以：伊未將四二０地號土地及系爭土地出賣予乙○○之被
繼承人陳天德，況該等土地買賣契約非屬第三人利益契約，即令
係第三人利益契約，翔馨公司亦非該契約之第三人，且陳天德尚
未付清價金等語，資為抗辯。而乙○○則辯稱：甲○○並非系爭
協議書之當事人，其不得本於該協議書向伊請求。況由四二０地
號土地及系爭土地之價值超過三千五百三十萬元以觀，甲○○亦
未因被詐欺而受有損害，縱有陷於錯誤而為給付之情事，在其撤
銷錯誤之意思表示前，亦無不當得利之可言等詞。
原審審理結果，以：乙○○之被繼承人陳天德於八十四年二月二
十八日以一千零五十萬元之價格，向祭祀公業周可安購買該祭祀
公業所有四二０地號土地及系爭土地之事實，有陳天德與周買間
簽訂價金為一千零五十萬元之買賣契約書（下稱一千零五十萬元
買賣契約書）可證，且其上所載用以支付價金之五紙支票係經由
周買之彰化銀行雙園分行第00000000000000號帳
戶兌現，亦有陽信商業銀行陽信總秘字第九００００００九六八
號函及陽信商業銀行營業部陽信營業字第九二０一七四號函足稽
，加以證人呂聯祥證稱該買賣契約書係周買所交付及周買在另一
拆屋還地事件中證述四二０地號土地及系爭土地係賣予姓陳之人
等，自堪認為真實。至陳天德代理祭祀公業周可安與訴外人葉豐
賓（原名葉瑛斌）簽訂價金為二千一百二十萬元之買賣契約書（
下稱二千一百二十萬元買賣契約書），由葉豐賓所為之證言及其
依二千一百二十萬元買賣契約書所簽發之四紙支票均未兌現暨周
買未向葉豐賓請求該四紙支票款項以觀，則係出於通謀虛偽之意
思表示，依法無效。另份價金為三千五百三十萬元之買賣契約書
（下稱三千五百三十萬元買賣契約書），周買及上訴人均否認其
真正，且乙○○亦未能舉證證明之，自難認係真正。惟一千零五
十萬元買賣契約書雖屬真正，但按民法第二百六十九條第一項所
定之第三人利益契約，係要約人與債務人約定使第三人直接對債
務人取得債權之契約。查一千零五十萬元買賣契約書僅於第八條
約定產權登記名義人由陳天德指定，並未就第三人依該買賣契約
對出賣人取得債權為約定，且系爭土地買賣所有權移轉契約書、
系爭土地增值稅申報書及繳款書，均記載陳天德為承買人或權利
人，亦可見陳天德已指定其為系爭土地之登記名義人。至系爭協
議書約定移轉所有權登記予翔馨公司，因周買非該協議書之當事
人，並不受其拘束，故翔馨公司主張一千零五十萬元買賣契約係
屬第三人利益契約，據以請求周買移轉系爭土地所有權登記予該
公司，即屬無據，不應准許。乙○○至原審準備程序終結止並未
爭執系爭協議書之真正，且對於上訴人所提由陳天德依該協議書
簽發交予甲○○收執之支票，亦未爭執其真正，加上四二０地號
土地增值稅係翔馨公司所繳納，足見陳天德確有簽署系爭協議書
。又由系爭協議書開宗明義之記載及乙方簽署欄為甲○○以觀，
該協議書應係陳天德與甲○○簽訂，至系爭協議書約定土地登記
在翔馨公司名下及以該公司貸款暨甲○○所證出資來源等，則屬
該協議書履行問題，並不能因此認定甲○○非系爭協議書之當事
人。而購買四二０地號土地及系爭土地所需資金全部為二千一百
六十一萬六千四百四十五元（價金一千零五十萬元及四二０地號
土地增值稅一千零五十二萬九千七百四十八元、系爭土地增值稅
五十八萬六千六百九十七元），按系爭協議書約定甲○○出資比
例為百分之六十，其應出資一千二百九十六萬九千八百六十七元
，惟陳天德卻持非真正之三千五百三十萬元之買賣契約書與甲○
○簽訂系爭協議書，以致甲○○受騙出資二千四百五十二萬九千
七百四十八元，計多支出一千一百五十五萬九千八百八十一元，
依侵權行為、不當得利及繼承之法律關係，乙○○自應負賠償或
返還之責。然四二０地號土地已向銀行貸款二千四百萬元，有利
息收據可憑，依系爭協議書之約定，應退還予陳天德九百六十萬
元，乙○○執以與甲○○請求之二百萬元抵銷後，甲○○即不得
請求乙○○給付該二百萬元本息，為其心證之所由得。並說明兩
造其餘攻擊防禦方法無礙前開判決結果，因而維持第一審所為上
訴人敗訴之判決，駁回其上訴。
惟查系爭協議書約定銀行貸款核發各依比例先行退還，係指按甲
○○及乙○○之被繼承人陳天德之出資比例先行退還而言，若未
出資，應無要求退還之權利。而原審認定甲○○共出資二千四百
五十二萬九千七百四十八元，既已超過所謂購買四二０地號土地
及系爭土地所需資金二千一百六十一萬六千四百四十五元，甲○
○在原審一再主張陳天德未出資分文一節（原審卷一二一、一四
七及二七二頁），即非全屬子虛，故四二０地號土地持向銀行貸
得之二千四百萬元，陳天德有無要求先行退還之權利，乙○○得
否以應退還陳天德之九百六十萬元為抵銷，非無再推求之餘地。
乃原審就上開事項未詳予調查審認澄清，而以前揭理由，遽為甲
○○不利之判決，自屬可議。甲○○之上訴論旨，指摘於其不利
部分之原判決不當，求予廢棄，非無理由。至原審維持第一審所
為翔馨公司敗訴之判決，駁回其上訴，經核於法並無違誤。翔馨
公司之上訴論旨，係就原審取捨證據、認定事實之職權行使，指
摘於其不利部分之原判決不當，聲明廢棄，非有理由。
據上論結，本件甲○○之上訴為有理由，翔馨公司之上訴為無理
由。依民事訴訟法第四百七十七條第一項、第四百七十八條第二
項、第四百八十一條、第四百四十九條第一項、第七十八條，判
決如主文。
中    華    民    國  九十五  年    一    月    五    日
                      最高法院民事第六庭
                          審判長法官  許  朝  雄
                                法官  謝  正  勝
                                法官  鄭  玉  山
                                法官  吳  麗  女
                                法官  黃  秀  得
      本件正本證明與原本無異
                                      書  記  官
中    華    民    國  九十五  年    一    月   十八   日
                                                      Ｙ


司法院資訊處製作；財團法人民間司法改革基金會備份。
